【裁判字號】    99,上更(一),258
【裁判日期】    990824
【裁判案由】    偽造有價證券等
【裁判全文】
臺灣高等法院刑事判決             99年度上更(一)字第258號
上  訴  人
即  被  告  丙○○
指定辯護人  本院公設辯護人陳德仁
上列上訴人因偽造有價證券等案件，不服臺灣板橋地方法院97年
度訴字第149號，中華民國97年3月19日第一審判決（起訴案號：
臺灣板橋地方法院檢察署96年度偵緝字第3338、3339號），提起
上訴，經判決後，由最高法院第一次發回更審，本院判決如下：
    主  文
原判決撤銷。
丙○○無罪。
    理  由
一、公訴意旨略以：被告丙○○意圖為自己不法之所有，於民國
    94年5月至6月間，先在台北縣板橋市○○路126號向中台探
    針實業有限公司（下稱中台公司）之負責人呂金商借空白
    支票9張，取得中台公司之空白支票後，在不詳地點，偽刻
    中台公司及呂金之大小章，蓋印於中台公司之空白支票上
    ，並自行填寫如附表所示之發票日及金額，持向甲○○及乙○○分別借款新台幣（下同）3,612,000元及4,228,000元，
    致甲○○及乙○○不疑有他，乃悉數借予，嗣後經提示票據
    ，竟遭退票，始知受騙，因指被告涉犯刑法第201條第1項之
    偽造有價證券罪兼、刑法第201條第2項之行使偽造有價證券
    罪嫌、刑法第217條第1項之偽造印章罪嫌、刑法第339條第1
    項之詐欺罪嫌。
二、按犯罪事實應依證據認定之，無證據不得認定犯罪事實；又
    不能證明被告犯罪者，應諭知無罪之判決，刑事訴訟法第15
    4條第2項、第301條第1項分別定有明文。又按告訴人之告訴
    ，係以使被告受刑事訴追為目的，是其陳述是否與事實相符
    ，仍應調查其他證據以資審認（最高法院52年台上字第1300
    號判例意旨參照）。而事實之認定，應憑證據，如未能發現
    相當證據，或證據不足以證明，自不能以推測或擬制之方法
    ，以為裁判基礎；所謂認定犯罪事實之證據，係指足以認定
    被告確有犯罪行為之積極證據而言，如未發現相當證據，或
    證據不足以證明，自不能以推測或擬制之方法，以為裁判基
    礎。且刑事訴訟上證明之資料，無論其為直接證據或間接證
    據，均須達於通常一般人均不致於有所懷疑，而得確信其為
    真實之程度，始得據為有罪之認定，若其關於被告是否犯罪
    之證明未能達此程度，而有合理性懷疑之存在，致使無從形
    成有罪之確信，根據「罪證有疑，利於被告」之證據法則，
    即不得遽為不利被告之認定，最高法院76年台上字第4986號
    判例、40年台上字第86號判例意旨足資參照。又依刑事訴訟
    法第161條第1項之規定：檢察官就被告犯罪事實，應負舉證
    責任，並指出證明之方法。因此，檢察官對於起訴之犯罪事
    實，應負提出證據及說服之實質舉證責任。倘其所提出之證
    據，不足為被告有罪之積極證明，或其指出證明之方法，無
    從說服法院以形成被告有罪之心證，基於無罪推定之原則，
    自應為被告無罪判決之諭知，亦有最高法院92年台上字第12
    8號判例要旨足參。
三、檢察官指被告丙○○涉犯前揭犯行，無非是以被告之供述、
    被害人甲○○、乙○○之指訴、證人呂金之證詞及被告交
    付甲○○之支票影本各4張、5張等為其主要論據。訊之上訴
    人即被告丙○○固坦承有上開向呂金商借中台公司空白支
    票，本案9紙支票發票人欄之中台公司大、小章係伊所刻印
    ，並持該等支票向甲○○、乙○○借款，惟均退票未還等事
    實，惟堅決否認有何偽造有價證券、行使偽造有價證券、偽
    造印章及詐欺取財犯行，辯稱：伊與中台公司負責人呂金
    係20年生意及好友關係，伊自93年3月起因生意上週轉即開
    始向中台公司借支票使用，直到93年9月、10月間，呂金
    將中台公司空白支票借伊使用，叫伊自己去刻中台公司大、
    小章，只要通知他支票日期、金額即可，支票屆期如伊有匯
    款入帳，他就會去補正確之發票人印章，直到伊把房子賣掉
    ，就可以不必再使用中台公司支票，所以伊才會以後張支票
    補前張支票款項的方式，陸續填載了近百張中台公司支票，
    嗣因利息過重，以至無法兌現本案9紙支票款項，惟此部分
    甲○○在伊還了60萬元後和解，另乙○○的部分不願與伊和
    解，但伊也還了乙○○20餘萬元，共還了80餘萬元，伊會用
    自己支票蓋了中台公司大小章，是因為遭地下錢莊逼債，伊
    情急之下拿錯支票蓋章，否則伊尚有中台公司之空白支票，
    不必拿自己的支票使用，故伊沒有偽造有價證券，也沒有行
    使偽造有價證券、偽刻印章及詐欺等語。經查：
(一)、被告有於前揭時地向呂金借用空白支票，並自行委刻中台
    公司及呂金印章再蓋印其上及填載發票日、金額後，持向
    甲○○（如附表編號一至四）、乙○○（如附表編號五至九
    ）分別借得3,612,000元及4,228,000元，嗣該等支票均遭退
    票（詳如附表所示）等情，業據證人呂金於檢察事務官詢
    問、偵查及原審審理時（見交查卷第21頁、他字卷第29頁、
    原審卷第47頁至第51頁）；證人即告訴人乙○○於檢察事務
    官詢問及原審審理時（見交查卷第22頁、原審卷第58頁至第
    59頁）；證人即告訴人甲○○於警詢及原審審理時（見他字
    卷第28頁至第29頁、原審卷第53頁至第57頁）證述明確，且
    為被告所不否認（見原審卷第22頁至第23頁、第24頁、本院
    卷第28頁反面、第51頁），並有借據、如附表所示之支票暨
    退票理由單影本附卷可稽（見交查卷第5頁至第14頁、他字
    卷第4頁至第7頁），堪信為真實。
(二)、至證人呂金固證稱：因被告說要拿空白支票給人家看，才
    能借到錢，故伊才借空白支票給被告，並沒有同意被告刻章
    及簽發該等空白支票云云。然支票多係供擔保借款或支付之
    用，如非有效支票，自不可能持以擔保借款或憑為支付，又
    豈有持中台公司空白支票即得借款之理，證人呂金身為中
    台公司實際負責人，自應知悉此理，是其前揭證詞，核與常
    情已有不符。又呂金自93年3月起就開始將中台公司之支
    票借予被告，而於93年9、10月起，將中台公司之空白支票
    借予被告使用，且該等空白支票所使用之發票人章雖係被告
    自己刻的，但只要被告有匯款進入帳戶，呂金就會補正該
    等支票之發票人章，先前均有兌現，至附表所示之支票才退
    票等情，業據被告陳明在卷，並經其提出先前中台公司補章
    兌現之支票影本附卷可稽（見他字卷第8頁至第19頁），且
    證人呂金亦於檢察事務官詢問、偵查及原審審理時時證稱
    ：伊確有在附表所示支票前，因被告補足票款而前往銀行補
    正確發票章等語（見交查卷第21頁、他字卷第29頁、原審卷
    第48頁至第49頁），核與證人甲○○於原審審理時證稱：伊
    先告民事清償票款，呂金說將整本空白支票交給被告，票
    款則由被告自行存錢進去，如果錢存進去，就請會計楊小姐
    去補章，後來被告沒有把錢存進去，呂先生就讓它跳票，伊
    係因為被當之前交伊之支票印章相同都有兌現，為何現在跳
    票，才去問呂金，才知道有補章的事等語（見原審卷第54
    頁）；證人即中台公司會計楊淑如於本院前審審理時證稱：
    「（你知道呂金有去補印章的事情？）我知道，我是剛開
    始幾張我知道，但是後面的我就不知道了。富邦銀行的空白
    支票是我在保管，但我發現丙○○與呂金有票的問題後，
    我就把富邦的票還給呂金」等語（見本院上訴卷第70頁）
    均相符，再參以被告在附表所示之支票借款前即已持中台公
    司支票向告訴人甲○○（係自93年起即持中台公司支票借款
    ）、乙○○借款，且均已清償，而被告就附表所示之借款亦
    已返還乙○○20萬元一節，亦據證人甲○○於警詢及原審審
    理時（見他字卷第28頁至第29頁、原審卷第53頁、第55頁）
    、證人乙○○於檢察事務官詢問及原審審理時（見交查卷第
    22頁、原審卷第58頁至第59頁）分別證述甚明，並有債務償
    還協議書影本1紙在卷可參（見本院卷第36頁），足徵被告
    此部分所辯，洵屬非虛。況依證人呂金於原審審理時所述
    ：「（你後來有無要求被告還你票？）當初我跟被告說你拿
    空白支票沒有用，借給別人看可以但要馬上還我，後來被告
    也不見了，打電話去也不理不睬，才知道他把票開出去了」
    、「（你後來有無寫存證信函給被告？）沒有，因為我不懂
    法律」、「（你有無跟銀行說你的空白支票被拿走，要註銷
    ？）沒有」、「（有無想到其他辦法防止被告使用公司支票
    ？）沒有」等語（見原審卷第49頁至第50頁），苟被告未獲
    同意擅刻中台公司大、小章而偽造中台公司支票，則證人呂
    金身為公司實際負責人，且該等支票係其申請使用，即非
    不得設法阻止該等支票之流通，然其卻在銀行通知而知悉被
    告簽發該等空白支票後，僅對被告有匯入票款之支票即前往
    補正確發票人章，始終未曾設法阻止被告繼續使用中台公司
    交予被告之空白支票，顯違常理殊甚，益徵被告辯稱：中台
    公司空白支票係呂金借伊，叫伊刻章使用，但票款要自付
    等語，非無可採。是本件附表所示之支票及其上中台公司、
    呂林紅柑印章尚難認係被告所偽造、偽刻。
(三)、又被告在附表所示之支票前即以中台公司之支票向告訴人甲○○、乙○○借款，先前均有兌現，已如前述，顯見告訴人
    甲○○、乙○○之所以同意被告以附表所示支票向渠等借款
    ，係因先前雙方曾有一段時間以相同方式借款往來，且被告
    亦均有兌現該等支票還款，顯見被告辯稱伊嗣後係因週轉不
    靈，始無法支付附表所示之支票借款等語，非無可採，且足
    證告訴人甲○○、乙○○於同意被告持附表所示支票向渠等
    借款時，已有充足且周詳之考慮，自難僅憑被告有如附表所
    示之支票未獲兌現，即認被告於商借該等款項時，並無資力
    ，有施用詐術，致告訴人陷於錯誤將該等款項借予被告之情
    事。至附表編號八、九之支票係被告擔任負責人之泰富企業
    社之支票一節，有該等支票暨退票理由單影本附卷可稽（見
    交查字第8頁至第9頁），且為被告所不爭執，固堪信為真實
    。惟此等票據既係被告公司之支票，被告自仍需負該等票據
    責任，並未能因此卸責，另參以證人呂金於原審審理時所
    述：伊借給被告1百多張支票，包括25張的空白支票及不是
    空白的支票（見原審卷第48頁）、證人乙○○於原審審理時
    所述：之前有收過被告所交付之中台公司支票約15張（見原
    審卷第58頁）、證人甲○○於原審審理時所述：之前有兌現
    10幾張等語（見原審卷第55頁），證人呂金借予被告之空
    白支票，遠多於被告持向乙○○、甲○○借款所使用之支票
    ，是被告辯稱伊在簽發如附表編號八、九之支票時，尚有中
    台公司空白支票等語，亦非無可信，是被告既仍有中台公司
    之空白支票，自無拿自己公司支票蓋用中台公司印章之必要
    ，尚難因此即認被告有施用詐術之情。況附表所示之支票雖
    然跳票，但被告已清償乙○○20萬元，另清償60萬元予甲○○，業據被告陳明在卷（見本院卷第28頁反面），核與告訴
    人乙○○於檢察事務官詢問、原審準備程序及本院前審審理
    時（見交查卷第22頁、原審卷第25頁、本院上訴卷第78頁）
    ；告訴人甲○○於本院前審審理時（見本院上訴卷第78頁）
    陳述相符，被告如屬自始無意清償，應無於跳票之後，猶分
    別兌付乙○○、甲○○上開20萬元、60萬元之必要，是附表
    所示之支票僅足證明被告延未兌現而已，無從以此推論被告
    於借款時，即有施用詐術，使告訴人乙○○、甲○○陷於錯
    誤而交付借款之事實。又借款有無返還，本屬民事債務履行
    或不履行之法律關係，而債務人未依債務本旨履行給付者，
    依一般社會經驗而言，原因非一，其因不可歸責之事由無法
    給付，或因合法主張抗辯事由而拒絕給付，甚至債之關係成
    立後，始行惡意遲延給付，皆有可能，非必出於自始無意給
    付之詐欺犯罪一端，尚難以單純債務不履行之狀態，即推定
    其自始即有不法所有之意圖，且係施用詐術，逕認應以詐欺
    罪責相繩。從而，本件被告持附表所支票向告訴人借款，既
    難認有何為自己不法所有之意圖，復未對於告訴人施用詐術
    ，致其陷於錯誤之行為，則其不能按時清償借款，應屬民事
    債務不履行問題，應循民事途徑解決，揆諸首揭說明，自與
    刑法詐欺取財罪構成要件有間，尚難以該罪責相繩。
四、綜上所述，檢察官所舉證據尚無從證明被告有何偽造有價證
    券、行使偽造有價證券、偽造印章及詐欺取財犯行。此外，
    本院復查無其他積極證據足證被告犯罪，揆諸前開說明，自
    應為被告無罪之判決。原審對被告予以論罪科刑，容有未當
    。被告上訴意旨否認犯罪，指摘原判決不當，為有理由，應
    由本院將原判決撤銷，並諭知無罪之判決。
據上論斷，應依刑事訴訟法第369條第1項前段、第364條、第301
條第1項，判決如主文。
本案經檢察官陳國鳴到庭執行職務。
中    華    民    國    99    年    8     月    24    日
                  刑事第二十二庭審判長法  官  郭雅美
                                      法  官  洪于智
                                      法  官  李麗珠
以上正本證明與原本無異。
如不服本判決，應於收受送達後10日內向本院提出上訴書狀，其
未敘述上訴之理由者並得於提起上訴後10日內向本院補提理由書
（均須按他造當事人之人數附繕本）「切勿逕送上級法院」。
                                      書記官  陳禹任
中    華    民    國    99    年    8     月    31    日
附表：
┌──┬──────┬──────┬──────┬──────┬──────┐
│編號│付  款  人  │ 發  票  日 │  票面金額  │  支票號碼  │發票人      │
│    │            │            │ （新臺幣） │            │            │
│    │            │（退票日期及├──────┤            │            │
│    │            │理由）      │  借款金額  │            │            │
│    │            │            │ （新臺幣） │            │            │
├──┼──────┼──────┼──────┼──────┼──────┤
│ 一 │台北富邦銀行│ 94年6月8日 │ 882,000元  │ CA0000000  │「中台探針實│
│    │土城分行    │（退票日94年│            │            │業有限公司」│
│    │            │6 月8 日、存├──────┤            │、「呂林紅柑│
│    │            │款不足及發票│預扣約17,640│            │」          │
│    │            │人簽章不符）│元利息，實借│            │            │
│    │            │            │約864,360元 │            │            │
│    │            │            │（月利率約百│            │            │
│    │            │            │分之2）     │            │            │
├──┼──────┼──────┼──────┼──────┼──────┤
│ 二 │台北富邦銀行│ 94年6月14日│ 886,000元  │ CA0000000  │「中台探針實│
│    │土城分行    │（退票日94年│            │            │業有限公司」│
│    │            │8 月10日、存├──────┤            │、「呂林紅柑│
│    │            │款不足及拒絕│預扣約17,720│            │」          │
│    │            │往來）      │元利息，實借│            │            │
│    │            │            │約868,280元 │            │            │
│    │            │            │（月利率約百│            │            │
│    │            │            │分之2）     │            │            │
├──┼──────┼──────┼──────┼──────┼──────┤
│ 三 │台北富邦銀行│ 94年6月23日│ 962,000元  │ CA0000000  │「中台探針實│
│    │土城分行    │（退票日94年│            │            │業有限公司」│
│    │            │6 月23日、存├──────┤            │、「呂林紅柑│
│    │            │款不足）    │預扣約19,240│            │」          │
│    │            │            │元利息，實借│            │            │
│    │            │            │約942,760元 │            │            │
│    │            │            │（月利率約百│            │            │
│    │            │            │分之2）     │            │            │
├──┼──────┼──────┼──────┼──────┼──────┤
│ 四 │台北富邦銀行│ 94年6月28日│ 882,000元  │ CA0000000  │「中台探針實│
│    │土城分行    │（退票日94年│            │            │業有限公司」│
│    │            │6 月28日、存├──────┤            │、「呂林紅柑│
│    │            │款不足）    │預扣約17,640│            │」          │
│    │            │            │元利息，實借│            │            │
│    │            │            │約864,360元 │            │            │
│    │            │            │（月利率約百│            │            │
│    │            │            │分之2）     │            │            │
├──┼──────┼──────┼──────┼──────┼──────┤
│ 五 │台北富邦銀行│94年6 月30日│ 800,000元  │ CA0000000  │「中台探針實│
│    │土城分行    │（退票日94年│            │            │業有限公司」│
│    │            │6 月30日、存├──────┤            │、「呂林紅柑│
│    │            │款不足）    │預扣約24,000│            │」          │
│    │            │            │元利息，實借│            │            │
│    │            │            │約776,000元 │            │            │
│    │            │            │（月利率約百│            │            │
│    │            │            │分之3）     │            │            │
├──┼──────┼──────┼──────┼──────┼──────┤
│ 六 │台北富邦銀行│ 94年7月10日│ 800,000元  │ CA0000000  │「中台探針實│
│    │土城分行    │（退票日94年│            │            │業有限公司」│
│    │            │7 月11日、存├──────┤            │、「呂林紅柑│
│    │            │款不足）    │預扣約24,000│            │」          │
│    │            │            │元利息，實借│            │            │
│    │            │            │約776,000 元│            │            │
│    │            │            │（月利率約百│            │            │
│    │            │            │分之3）     │            │            │
├──┼──────┼──────┼──────┼──────┼──────┤
│ 七 │台北富邦銀行│94年6 月26日│ 788,000元  │ CA0000000  │「中台探針實│
│    │土城分行    │（退票日94年│            │            │業有限公司」│
│    │            │6 月27日、存├──────┤            │、「呂林紅柑│
│    │            │款不足及發票│預扣約23,640│            │」          │
│    │            │人簽章不符）│元利息，實借│            │            │
│    │            │            │約764,360元 │            │            │
│    │            │            │（月利率約百│            │            │
│    │            │            │分之3）     │            │            │
├──┼──────┼──────┼──────┼──────┼──────┤
│ 八 │花蓮區中小企│ 94年7月14日│ 900,000元  │ AA0000000  │「中台探針實│
│    │業銀行雙和分│（退票日94年│            │            │業有限公司」│
│    │行          │7 月14日、存├──────┤            │、「呂林紅柑│
│    │            │款不足及拒絕│預扣約27,000│            │」          │
│    │            │往來戶）    │元利息，實借│            │            │
│    │            │            │約873,000元 │            │            │
│    │            │            │（月利率約百│            │            │
│    │            │            │分之3）     │            │            │
├──┼──────┼──────┼──────┼──────┼──────┤
│ 九 │花蓮區中小企│ 94年7月16日│ 840,000元  │ AA0000000  │「中台探針實│
│    │業銀行雙和分│（退票日94年│            │            │業有限公司」│
│    │行          │7 月19日、存├──────┤            │、「呂林紅柑│
│    │            │款不足、拒絕│預扣約25,200│            │」          │
│    │            │往來戶及簽章│元利息，實借│            │            │
│    │            │不符）      │約814,800元 │            │            │
│    │            │            │（月利率約百│            │            │
│    │            │            │分之3）     │            │            │
└──┴──────┴──────┴──────┴──────┴──────┘

司法院資訊處製作；財團法人民間司法改革基金會備份。
